【裁判字號】    87,交上易,2424
【裁判日期】    900410
【裁判案由】    過失傷害
【裁判全文】
臺灣高等法院臺南分院刑事判決        八十七年度交上易字第二四二四號      Ｇ
      上  訴  人  臺灣雲林地方法院檢察署檢察官
      上  訴  人
      即  被  告  乙  ○  ○
      選任辯護人  李  勝  雄
右上訴人因被告過失傷害案件，不服臺灣雲林地方法院八十六年度交易字第一五七號
中華民國八十七年十一月十六日第一審判決（起訴案號：臺灣雲林地方法院檢察署八
十六年度偵字第三九九九號），提起上訴，本院判決如左：
      主      文
上訴駁回。
      事      實
一、乙○○考領有普通小型車駕駛執照，於民國（下同）八十六年三月二十三日凌晨
    二時五十分許，駕駛車號ＮＳ--六六八八號自用小客車，沿國道高速公路由南往
    北方向行駛，途經北上二三八公里一百公尺處（雲林縣斗南段）內側車道時，本
    應注意汽車以時速九十公里之速度行駛於高速公路時，前後兩車間應保持最少四
    十五公尺之安全距離，駕駛人並應注意車前狀況，隨時採取必要之安全措施，且
    依當時係夜間、雨天、道路無照明設備、直路、路面濕潤、無缺陷、無障礙物、
    視距良好等客觀情況判斷，亦無不能注意之情事，詎乙○○以時速約九十五公里
    之速度行經該處時，竟疏未注意車前狀況並與行駛於其車前方由丁○○所駕駛之
    車號ＮＹ--九五一三號自用小客車保持四十五公尺以上之安全距離，嗣當乙○○
    發現其車與ＮＹ--九五一三號自用小客車距離過近而欲向右閃避駛入外側車道時
    ，其所駕駛之ＮＳ--六六八八號自用小客車左前方車頭部位不慎撞及ＮＹ--九五
    一三號自用小客車右後方車尾部位，ＮＹ--九五一三號自用小客車遭撞及後失控
    衝撞內側護欄並反彈停於內、外側車道間，丁○○當場受有頭部外傷合併蜘蛛膜
    下腔出血之傷害而昏迷數日，日後並因該傷勢導致丁○○受有語言功能僅存可講
    話，但不清晰且溝通困難之傷害及右側肢體僵直無力，幾乎無法移動，須以輪椅
    代步，已無治癒可能之右下肢功能喪失重傷害。
二、案經被害人丁○○訴由台灣士林地方法院檢察署檢察官呈請台灣高等法院檢察署
    核轉台灣雲林地方法院檢察署檢察官偵查起訴。
      理      由
一、訊據上訴人即被告乙○○，固坦承於前揭時間、地點，駕駛ＮＳ--六六八八號自
    用小客車為閃避前方由告訴人丁○○所駕駛之ＮＹ--九五一三號自用小客車不及
    ，而致其所駕駛之ＮＳ--六六八八號自用小客車左前方車頭部位不慎撞及告訴人
    丁○○所駕駛之ＮＹ--九五一三號自用小客車右後方車尾部位一節不諱，惟矢口
    否認有何過失傷害犯行，辯稱：伊當時以時速約九十五公里之速度行駛於內側車
    道，其右前方外側車道另有一部由第三人丙○○所駕駛之大發牌自用小客車，忽
    然間告訴人丁○○以極快之速度駕駛ＮＹ--九五一三號自用小客車由外側車道自
    伊車與丙○○所駕駛之大發汽車間切入內側車道超越伊車，且告訴人丁○○超越
    伊車後忽然失控擦撞內側護欄，車速頓減，伊見狀立即將車向右偏轉欲閃避至外
    側車道時，因事出突然閃避不及，伊車左前方車頭部位才撞及告訴人所駕駛之Ｎ
    Ｙ--九五一三號自用小客車右後方車尾部位，本件車禍係因告訴人丁○○超車不
    當所引致，伊並無過失云云。詳言之，即（一）本件雖經二次鑑定，並均為不利
    於被告之結論，然卷觀該鑑定報告書其案情分析一欄，僅將各當事人之陳述，及
    調查報告表之「肇事經過摘要」予以分一至十點詳細記載後，即以「十一、爰據
    前皆所述跡證及相關資料，本會委員會研析如警載事故調查表之肇事經過要載。
    」隨後並以「被告駕車未與前車保持安全距離由後追撞為肇事原因」為鑑定意見
    ，覆議結果亦僅以簡短數語以同意該鑑定報告做結。對本件事故現場狀況，其可
    能導致之原因、與結果（現場狀況）之關連等，該二件鑑定報告本身並無任何之
    研判，是其等亦係以警方調查報告表之「肇事經過摘要」為其唯一依據自明。則
    此二鑑定報告是否仍有其專門知識、經驗之判斷可供審判依據之價值，大有可議
    之處。況如前述，其所憑藉之唯一依據係警方所製作之該「肇事經過摘要」，而
    該摘要並不符合客觀之「現場草圖」及事實，故該二件鑑定報告亦不足為證（見
    本院卷一宗第七十七頁）。（二）原審對有利於被告之證據作出錯誤研判，復依
    據不實之證據認定事實，其根本即屬錯誤，與事故真相不符，不足判斷被告之過
    失罪責。（三）本件事故最重要之現場草圖核與被告所陳述情節相符，原審卻為
    相反之錯誤研判。（四）調查報告表之「肇事經過摘要」乙欄，係警員甲○○個
    人主觀之判斷，且與現場草圖顯示之客觀情狀不符，不足為本件事故真相之認定
    依據。（五）證人丙○○嗣後變更不同於其八十六年三月二十三日第一次警訊筆
    錄之證述，顯與事實不符，不足為採。（六）告訴人不當變換車道（超車），旋
    即發生事故，被告在無法預期其違規行為下，竭力閃避，並無「能注意」餘地，
    應無過失責任可言。（七）被告並無過失致告訴人重傷害之行為，原審判決判處
    被告罪責，乃屬違誤云云。
二、惟查：
（一）右揭事實，業據告訴人丁○○委任告訴代理人劉偉林、羅裕欽律師分別於偵審
      中指訴甚詳，告訴代理人堅稱係被告所駕駛之ＮＳ--六六八八號自用小客車左
      前方車頭部位先撞及告訴人丁○○所駕駛之ＮＹ--九五一三號自用小客車右後
      方車尾部位致告訴人失控衝撞內側護欄而受傷一節，有內政部警政署國道公路
      警察局第四警察隊所繪製之交通事故現場草圖一紙、道路交通事故調查報告表
      一份、現場照片二十一張及傷勢診斷證明書在卷可稽，且依力學原理判斷，被
      告所駕駛之ＮＳ--六六八八號自用小客車與告訴人所駕駛之ＮＹ--九五一三號
      自用小客車均在北上內側車道同方向直線前進時，因告訴人在前、被告在後，
      是當被告所駕駛之ＮＳ--六六八八號自用小客車左前方車頭部位以相當之速度
      撞及告訴人所駕駛之ＮＹ--九五一三號自用小客車右後方車尾部位時，告訴人
      所駕駛之ＮＹ--九五一三號自用小客車必會失控向左偏向擦撞內側護欄後再向
      右方反彈回車道內，而被告所駕駛之ＮＳ--六六八八號自用小客車則會向右外
      側打滑，本件車禍現場圖所顯示之狀況核與上開力學原理所判斷之情況相符，
      顯見告訴人之指訴非虛。
（二）被告雖辯稱由現場先有內側護欄撞擊點再有散落物一節可判斷係告訴人先自行
      擦撞內側護欄，伊見狀閃避不及才由後方撞擊告訴人之汽車云云，惟查，警方
      所繪製之現場草圖顯示散落物最先掉落地點係位於內側護欄撞擊點旁邊，且現
      場照片顯示該堆散落物主要係汽車玻璃碎片，另觀之被告所駕駛之ＮＳ--六六
      八八號自用小客車車損照片，其車前擋風玻璃於撞擊後僅產生分散狀碎裂痕，
      玻璃並未散落，再觀之告訴人所駕駛之ＮＹ--九五一三號自用小客車車損照片
      ，其車之後擋風玻璃已幾乎全部破碎掉落，前擋風玻璃則呈嚴重之碎裂狀，尚
      未掉落，由此客觀跡證足以判斷內側護欄撞擊點旁邊之散落物應係告訴人所駕
      駛之ＮＹ--九五一三號自用小客車後擋風玻璃碎片，且由告訴人所駕駛之ＮＹ
      --九五一三號自用小客車後擋風玻璃碎片掉落於內側護欄撞擊點旁邊一節，另
      參以該內側護欄受撞擊後扭曲變形之程度（見八十六年偵字第三九九九號卷第
      三十四及三十六頁所示照片），及該告訴人之自用小客車左側車身並無擦撞之
      痕跡所示（同卷第三十頁），亦足以研判係被告所駕駛之ＮＳ--六六八八號自
      用小客車左前方車頭部位撞擊告訴人所駕駛之ＮＹ--九五一三號自用小客車右
      後方車尾部位後，瞬間將告訴人所駕駛之ＮＹ--九五一三號自用小客車推撞至
      內側護欄，導致告訴人之汽車後方玻璃碎片掉落於內側護欄撞擊點旁邊，否則
      ，如依被告所稱係告訴人之車輛以高達時速九十五公里情況下先撞及護欄等情
      ，則該告訴人車輛左側車身之板金理應留有擦撞護欄之痕跡，是被告前開辯解
      不足採信。
（三）證人丙○○雖於八十六年三月二十三日警訊中證稱：「我當時行駛外側車道，
      因見後方一部ＮＹ--九五一三號自用小客車切至內線車道要超越我車，當該車
      超越我車後，就撞擊內側護欄，又撞擊我車左側車門，致我車滑行至內側車道
      停住。」等語（見八十六年偵字第七四三○號卷第三十三頁），惟其嗣於八十
      六年三月二十五日警訊中又改稱：「我當時行駛外側車道，由後視鏡見我車左
      後方內側車道約二、三公尺處有一部ＮＹ--九五一三號自小客車行駛而來，不
      久即聽到撞擊聲，我即回頭看見ＮＹ--九五一三號自小客車撞上護欄（內側）
      ，隨即我車被ＮＳ--六六八八號自小客車撞上我車左側車身‧‧‧」、「你上
      次所製作筆錄為何與這一次所製作之筆錄出入那麼大？）我事後回想並與朋友
      （車上洪溪雄）討論後才前來分隊並重新製作筆錄。」（見八十六年偵字第七
      四三○號卷第三十四至三十五頁）；於本院審理時證稱：「：：：我要從高雄
      往苗栗，過了斗南交流道，我是第一部車子，是ＡＱ六四八三號車子，我在車
      道，乙○○跑到外車道，乙○○跑到車道來撞我，我不知道乙○○之前在何種
      車道，我車速九十公里，被撞到駕駛座左側，從後視鏡無法看出他們相撞的情
      形，我聽到相撞的聲音兩聲後，我就被撞了，我除了聽到車子被撞的聲音外，
      沒有聽到其他聲音」、「（問：你在警訊中之筆錄是否實在？）第一次做筆錄
      時，有些是我看到的，有些是乙○○告訴我的情形，我認為沒錯才這麼講，後
      來我回去想，好像不是這樣，且乙○○告訴我丁○○有撞到我的車，但我車上
      的兩位同事說丁○○的車子沒有撞到我，乙○○亦講他的車子有撞到我車，筆
      錄應以第二次為準確。我沒有受到威脅利誘才這麼講的」（見本院卷第一宗六
      十至六十一頁）等語，並於原審審理中堅稱當時並未注意是否有車自其後方外
      側車道切入內側車道，參酌被告乙○○於八十六年三月二十三日警訊初訊時亦
      供稱：「我車行駛內側車道時，後方有部疾速行駛之車輛ＮＹ０九五一三號超
      過我車後該車失控而撞內側欄杆並擦撞到外側車道ＡＱ－六四八三號車子，該
      二部車立即失控在車道上打轉，我見狀立即向右緊急閃躲而撞上右側路肩欄板
      呈逆向性：：：」（見八十六年偵字第七四三○號卷第三十頁），足認證人丙○○於八十六年三月二十三日警訊中所為之證言係受到被告所誤導，與事實不
      符，並不足採為有利於被告之證據，尚難遽斷告訴人有變換車道不當之過失。
（四）本件經送請台灣省嘉雲區車輛行車事故鑑定委員會鑑驗（見八十六年偵字第三
      九九九號卷第三十九至四十二頁）及台灣省車輛行車事故覆議鑑定委員會覆議
      （見原審卷第四十八頁）結果，均同認被告駕車未保持安全距離自後追撞告訴
      人所駕駛之汽車係肇事原因，有台灣省嘉雲區車輛行車事故鑑定委員會嘉鑑字
      第八六七五二號鑑定意見書、台灣省車輛行車事故覆議鑑定委員會八十七年六
      月十七日交覆字第八七○○二二號函各一份在卷可稽，被告前開辯解自不足採
      信。按「汽車行駛高速公路，前後兩車間之行車安全距離，在正常天候狀況下
      ，依左表之規定：‧‧‧小型車車速每小時九十公里時最小距離為四十五公尺
      ‧‧‧。前項規定如遇‧‧‧夜間行車或其他特殊狀況時，其安全距離應酌量
      增加」、「汽車行駛時，駕駛人應注意車前狀況及兩車併行之間隔，並隨時採
      取必要之安全措施。」高速公路交通管制規則第六條、道路交通安全規則第九
      十四條第三項分別定有明文，被告駕車本應注意上開安全規定謹慎為之，且依
      當時之客觀情況判斷，亦無不能注意之情事，詎被告竟疏未注意而致肇事，其
      行為自有過失，且被告之過失行為核與告訴人所受之傷害結果間有相當因果關
      係，本件事證明確，被告犯行洵堪認定。
（五）本件事故發生之原因，由於被告與告訴人問各執一詞，主張互異，為期更明瞭
      肇事責任之歸屬，本院依被告之聲請，遂於民國八十八年八月十七日以八十八
      南分院成刑璧字第一三三二三號函國立成功大學，請該大學物理研究所就檢附
      之內政部警政署國道公路警察局第四警察局第四警察隊交通事故現場草圖之散
      落物、護欄受撞擊處、剎車痕、各事故車停止處等客觀情狀，請其依物理學物
      體運動原理，析述下事項：
      (一)假設Ｂ車（告訴人車輛）在前，Ａ車（被告車輛）以時速九十公里行駛在後
        ，由南往北行駛。Ａ車因未保持行車安全距離，在避免撞擊Ｂ車下，向右緊
        急剎車，但仍撞及Ｂ車（第一次撞擊），並將Ｂ車追撞到內側護欄（第二次
        撞擊），掉落下散落物者。則：
        1.時速九十五公里之Ａ車在緊急踩剎車向右閃避時，該剎車痕之始點係在Ｂ
          車再撞到內側護欄留下散落物之前面？抑後面？
        2.為何在受Ｂ車撞擊之內側護欄及其旁散落物之後面，並無剎車痕，前面有
          剎車痕之狀況？是否Ｂ車先撞護欄後，再被Ａ車撞及Ａ車始開始剎車而有
          剎車痕？
        3.Ｂ車車上結構物應係何時掉落？掉落何處？是否有可能在被Ａ車先追撞擊
          時，完全未掉落，而瞬間全部掉落在Ｂ車撞擊內側護欄旁？
      (二)再假設Ａ、Ｂ二車分別行駛在內、外側車道，Ｂ車突然以高速由外側變換車
        道至內側，並失速而失控自行撞到護欄，彈回內側車道，Ａ車見狀緊急踩剎
        車，並向右閃避，仍然以其車左前部位擦撞Ｂ車右後部位者，則：
        1.彈回內側車道之Ｂ車車速是否會減低？緊隨在後之Ａ車是否可以立即剎車
          停止以避免撞擊？
        2.Ａ車從緊急踩剎車到撞擊Ｂ車，其剎車痕可能有多少距離？
        3.是否可能造成現場草圖所示狀況？
      嗣國立成功大學於八十九年五月十日以（八九）成大理字第○二三五七號函
      覆稱：
        1.時速九十五公里之Ａ車，緊急剎車向右閃避，依理其剎車痕之始點應在Ｂ
          車撞到內側護欄留下散落物之後面。
        2.Ｂ車撞擊護欄留下散落物之後面並無剎車痕，但其前面有剎車痕，有可能
          是Ｂ車先撞到護欄後，再被Ａ車撞及，而後Ａ車開始剎車留下剎車痕。但
          也有可能是Ａ車先撞及Ｂ車時，沒有剎車，而是在稍後一段時間後再剎車
          ，以致在前面留下剎車痕。
        3.Ｂ車上的結構物的散落處有可能全部掉落在Ｂ車撞擊護欄處。
        4.Ａ車之剎車痕長度和輪胎及地面的摩擦系數有關，由於缺乏此數據，所以
          無法估算，但有一些資料可供參考：
          車子的時速假設皆為九十公里。
          若輪胎和地面的摩擦系數為○‧八則剎車痕長度可能為四十公尺。
          若輪胎和地面的摩擦系數為○‧七則剎車痕長度可能為四十五公尺。
          若輪胎和地面的摩擦系數為○‧六則剎車痕長度可能為五十三公尺云云。
（六）按成功大學物理研究所就其專業知識提供意見，而該物理研究所原即係針對物
      理之活動作專門之研究，故其所為之鑑驗結果，原可作為判斷之依據。惟查：
      上開鑑定報告，其推論僅為成功大學物理研究所臆測之結果，其所使用之字句
      係「可能」，亦即則該推論即具不確定性，不能作為積極證據，亦不能作為對
      被告有利或不利之判斷。併予明。
三、核被告所為，係犯刑法第二百八十四條第一項後段之過失致重傷害罪。公訴人認
    被告前開過失犯行係涉犯刑法第二百八十四條第一項前段之過失致普通傷害罪嫌
    ，惟查，告訴人丁○○目前最新傷勢係語言功能僅存可講話，但不清晰且溝通困
    難，右側肢體僵直無力，幾乎無法移動，須以輪椅代步，已無治癒可能，有財團
    法人長庚紀念醫院八十七年十月九日（八七）長庚院法字第○五五六號函在卷可
    稽，顯見告訴人丁○○已受有一肢以上機能喪失之重傷害，惟公訴人起訴之犯罪
    事實核與本院認定之事實，其基本事實相同，爰依法變更起訴法條。
四、原審以被告罪證明確，因依刑事訴訟法第三百條、刑法第二百八十四條第一項後
    段、第四十一條，罰金罰鍰提高標準條例第一條前段、第二條等規定，並審酌被
    告尚無不良素行，本次因一時駕車不慎而致告訴人丁○○受有前揭重傷害，過失
    程度甚重，告訴人丁○○未有過失，且被告於肇事後未賠償告訴人丁○○所受損
    害及其犯罪後態度等一切情狀，量處被告以有期徒刑六月，並諭知易科罰金之折
    算標準。經核認事用法並無不合檢官上訴意旨，徒以，原判決諭知被告因過失傷
    害人致重傷，處有期徒刑六月，然被告仍未與被害人達成民事和解等情，又諭知
    得易科罰金，且未斟酌告訴人受有頭部外傷合併蜘蛛膜下腔出血等傷害，竟諭知
    如上之刑，顯為過輕，指摘原判決不當，惟查被告前曾寄新台幣二十萬元予告
    訴人，是檢察官以上開情詞提起上訴，非有理由，應予駁回。
據上論斷，應依刑事訴訟法第三百六十八條判決如主文。
本案經檢察官楊治宇到庭執行職務。
中    華    民    國      九十      年      四      月        十        日
                                  臺灣高等法院臺南分院刑事第六庭
                                      審判長法官  楊    明    章
                                            法官  顏    基    典
                                            法官  徐    宏    志
右正本證明與原本無異。
不得上訴。
                                      法院書記官  李    梅    菊
中    華    民    國      九十      年      四      月       十一       日
附錄論罪科刑法條：
刑法第二百八十四條第一項：因過失傷害人者，處六月以下有期徒刑、拘役或五百元
                          以下罰金，致重傷者，處一年以下有期徒刑、拘役或五
                          百元以下罰金。


司法院資訊處製作；財團法人民間司法改革基金會備份。
